ACORDAO-COMPLETO-2574642

ACÓRDÃO 1187/2023 ATA 3/2023 - PRIMEIRA CÂMARA

VISTA, relatada e discutida esta tomada de contas especial instaurada pelo Ministério do Turismo em desfavor do Walter Ramos de Araujo Junior, na condição de prefeito do município de São Gonçalo do Amarante/CE, no período de 1º/1/2009 a 31/12/2012, tendo por objeto o Convênio 683/2009, para a realização do evento festivo intitulado São João Gonçalo 2009.
ACORDAM os Ministros do Tribunal de Contas da União, reunidos em sessão da 1ª Câmara, ante as razões expostas pelo relator, e com fundamento nos arts. 1º, inciso I; 16, alíneas "a" e "b"; 19; 23, inciso III; 26; 28, inciso II; e 57 da Lei 8.443/1992 c/c os arts. 214, inciso III, alínea "a", e 217 do Regimento Interno, em: 
9.1. julgar irregulares as contas de Walter Ramos de Araujo Junior e condená-lo ao recolhimento aos cofres do Tesouro Nacional da quantia a seguir especificada, atualizada monetariamente e acrescida de juros de mora a partir da data discriminada até a data do pagamento:
	Data de ocorrência
	Valor histórico (R$) 

	22/9/2009
	149.124,50

9.2. aplicar a Walter Ramos de Araujo Junior multa de R$ 20.000,00 (vinte mil reais) , a ser recolhida aos cofres do Tesouro Nacional, com atualização monetária calculada da data deste acórdão até a data do pagamento, se este for efetuado após o vencimento do prazo abaixo estipulado;
9.3. fixar prazo de 15 (quinze) dias, a contar das notificações, para comprovação, perante o Tribunal, do recolhimento das dívidas acima imputadas;
9.4. autorizar a cobrança judicial das dívidas, caso não atendidas as notificações;
9.5. autorizar, caso venha a ser solicitado e se o processo não tiver sido remetido para cobrança judicial, o pagamento das dívidas em até 36 (trinta em seis) parcelas mensais consecutivas, a primeira a ser paga no prazo acima fixado e as demais, a cada 30 (trinta) dias a contar da parcela anterior, com incidência, sobre cada valor mensal atualizado monetariamente, de juros de mora, na forma da legislação em vigor, e alertar ao responsável que a falta de comprovação do recolhimento de qualquer parcela importará no vencimento antecipado do saldo devedor;
9.6. encaminhar cópia desta decisão ao responsável, à Prefeitura Municipal de São Gonçalo do Amarante/CE e ao Ministério do Turismo, com a informação de que o inteiro teor deste acórdão, do relatório e do voto que o fundamentam está disponível no endereço eletrônico www.tcu.gov.br/acordaos.

Tomada de contas especial instaurada pelo Ministério do Turismo em desfavor do Walter Ramos de Araujo Junior, na condição de prefeito do município de São Gonçalo do Amarante/CE, no período de 1/1/2009 a 31/12/2012, tendo por objeto o Convênio 683/2009, para a realização do evento festivo intitulado São João Gonçalo 2009.

Primeira Câmara

3. Responsável: Walter Ramos de Araujo Junior (XXX.640.323-XX)

13.1. Ministros presentes: Benjamin Zymler (na Presidência) e Jorge Oliveira (Relator).
13.2. Ministros-Substitutos convocados: Augusto Sherman Cavalcanti e Weder de Oliveira.

JORGE OLIVEIRA

Adoto como relatório, com ajustes pontuais, a instrução da Unidade de Auditoria Especializada em Tomada de Contas Especial (AudTCE) (peça 125) , que contou com o endosso dos dirigentes daquela unidade (peça 126 e 127) e do Ministério Público junto ao TCU - MPTCU (peça 128) :
"INTRODUÇÃO
Cuidam os autos de tomada de contas especial instaurada pelo Ministério do Turismo, em desfavor do Sr. Walter Ramos de Araujo Junior (CPF: XXX.640.323-XX) , em razão de não comprovação da regular aplicação dos recursos repassados pela União realizadas por meio do Convênio 00683/2009, registro Siafi 704089, (peça 5) firmado entre o Ministério do Turismo e o município de São Gonçalo do Amarante/CE, e que tinha por objeto o instrumento descrito como "São João Gonçalo 2009".
HISTÓRICO
Em 12/3/2018, com fundamento na IN/TCU 71/2012, alterada pela IN/TCU 76/2016 e DN/TCU 155/2016, o dirigente do Ministério do Turismo autorizou a instauração da tomada de contas especial (peça 83) . O processo foi registrado no sistema e-TCE com o número 2102/2020.
O Convênio 00683/2009, registro Siafi 704089, foi firmado no valor de R$ 625.400,00, sendo R$ 600.000,00 à conta do concedente e R$ 25.400,00 referentes à contrapartida do convenente. Teve vigência de 15/7/2009 a 22/11/2009, com prazo para apresentação da prestação de contas em 21/12/2009. Os repasses efetivos da União totalizaram R$ 600.000,00 (peça 10) .
O Plano de Trabalho previa, resumidamente, as seguintes etapas/fases aprovadas (peça 85) :
	Nº da Etapa
	Especificação
	Valor (em R$) 

	1
	02 atrações de renome nacional - grande porte
	236.000,00

	2
	02 atrações regionais de médio porte
	36.100,00

	3
	Filmagem
	2.200,00

	4
	Segurança
	12.000,00

	5
	Divulgação (carro de som) 
	27.456,00

	6
	Divulgação (rádio em Fortaleza) 
	41.760,00

	7
	Divulgação (rádio em São Gonçalo do Amarante) 
	24.150,00

	8
	Divulgação (TV) 
	62.134,00

	9
	Locação de arquibancada
	20.000,00

	10
	Locação barraca de madeira
	10.800,00

	11
	Locação camarote
	15.000,00

	12
	Locação telões
	15.000,00

	13
	Locação banheiro químico
	18.000,00

	14
	Sonorização
	18.000,00

	15
	Geradores energia
	12.000,00

	16
	Locação de palco
	27.000,00

	17
	Locação rádios walkie-talk
	5.600,00

	18
	Locação refletores
	12.000,00

	19
	Iluminação
	17.000,00

	20
	Locação tablado
	12.000,00

	21
	Confecção DVD
	1.200,00

	Total
	625.400,00

A prestação de contas e complementações enviadas foram analisadas por meio dos documentos constantes nas peças 37, 55 e 63.
O fundamento para a instauração da Tomada de Contas Especial, conforme consignado na matriz de responsabilização elaborada pelo tomador de contas, foi a constatação da seguinte irregularidade: 
'Não comprovação da execução física e/ou financeira do objeto do convênio; execução de serviços/produtos não contemplados no Plano de Trabalho Aprovado (mídia de outdoor, cartazes, panfletos, camisas e faixas) ; não comprovação de efetiva execução do item 'Divulgação do Evento - Veiculação de Mídia em Televisão Regional'. 
O responsável arrolado na fase interna foi devidamente comunicado e, diante da ausência de justificativas suficientes para elidir a irregularidade e da não devolução dos recursos, instaurou-se a tomada de contas especial.
No relatório (peça 99) , o tomador de contas concluiu que o prejuízo importaria no valor original de R$ 149.184,52, imputando-se a responsabilidade ao Sr. Walter Ramos de Araujo Junior, Prefeito, no período de 1/1/2009 a 31/12/2012, na condição de gestor dos recursos.
Em 2/12/2020, a Controladoria-Geral da União emitiu o relatório de auditoria (peça 102) , em concordância com o relatório do tomador de contas. O certificado de auditoria e o parecer do dirigente do órgão de controle interno concluíram pela irregularidade das presentes contas (peças 103 e 104) .
Em 23/12/2020, o ministro responsável pela área atestou haver tomado conhecimento das conclusões contidas no relatório e certificado de auditoria, bem como do parecer conclusivo do dirigente do órgão de controle interno, manifestando-se pela irregularidade das contas, e determinou o encaminhamento do processo ao Tribunal de Contas da União (peça 105) .
Na instrução técnica inicial (peça 109) , propôs-se a citação do responsável, que contou com a concordância da UT (peças 110 e 111) e o de acordo do Relator (peça 112) , resumidamente nos seguintes termos:
'CITAÇÃO
Irregularidade 1: não comprovação parcial da execução física do objeto do convênio.
Conduta: não apresentar imagens (fotografias ou filmagens) ou outros documentos que provassem a execução dos itens previstos no plano de trabalho e pagos com recursos do convênio.
Nexo de causalidade: a não apresentação de documentos que comprovassem a execução dos itens previstos no plano de trabalho resultou na presunção de dano ao erário.
Irregularidade 2: não comprovação parcial da execução financeira do objeto do convênio.
Conduta: não comprovar a execução dos itens previstos no plano de trabalho do convênio e/ou o nexo de causalidade entre os recursos transferidos e as despesas efetuadas.
Nexo de causalidade: a não apresentação de documentos que comprovassem a execução financeira dos itens previstos no plano de trabalho resultou na presunção de dano ao erário.
Débito relativo às Irregularidades 1 e 2:
	Data de ocorrência
	Valor histórico (R$) 

	22/9/2009
	149.124,50

Irregularidade 3: ausência de comprovação de que as empresas que não detinham direitos de exclusividade, contratadas irregularmente por inexigibilidade, pagaram o cachê de bandas ou cantores que realizaram o evento.
Conduta: não apresentar notas fiscais e recibos (ou outros documentos equivalentes) emitidos em nome das bandas e cantores e assinados por seus representantes legais ou pelos seus empresários exclusivos, sendo essa representação ou exclusividade registrada em cartório.
Nexo de causalidade: a não apresentação de notas fiscais e recibos (ou outros documentos equivalentes) emitidos em nome das bandas e cantores e assinados por seus representantes legais ou pelos seus empresários exclusivos impediu comprovação do nexo causal entre os recursos federais transferidos e os pagamentos efetuados, visto que não se provou que os valores pagos ao intermediário contratado efetivamente foi repassado as banda e artistas que realizaram shows, resultando em presunção de prejuízo ao erário.
Débito relativo à Irregularidade 3:'
	Data de ocorrência
	Valor histórico (R$) 

	22/9/2009
	260.943,90

'Acerca da notificação válida e eficaz, tem-se o seguinte, de acordo com o despacho de conclusão das comunicações processuais (peça 121) :
	Comunicação: Ofício 2645/2022-Seproc (peça 116) 
Data da Expedição: 17/2/2022
Data da Ciência: 23/2/2022 (peça 117) 
Nome Recebedor: Eduardo Chaves (terceiros) 
Observação: Ofício enviado para o endereço da responsável, consoante base Sistema da RFB (peça 113) ; foi enviado um segundo ofício (peça 115) , recebido conforme AR à peça 122 também em 23/2/2022 por terceiros, enviado segundo pesquisa de endereço na base TSE (peça 114) 
Fim do prazo para a defesa: 10/3/2022
	
	O responsável, por meio de advogada (peça 120) , apresentou, intempestivamente, após o 15º dia da contagem (útil ou não) , em 11/3/2022, suas alegações de defesa (peças 118 e 119) .
ANÁLISE DOS PRESSUPOSTOS DE PROCEDIBILIDADE DA IN/TCU 71/2012
Avaliação de Viabilidade do Exercício do Contraditório e Ampla Defesa
	Verifica-se que não houve o transcurso de mais de dez anos desde o fato gerador sem que tenha havido a notificação do responsável pela autoridade administrativa federal competente (art. 6º, inciso II, c/c art. 19 da IN/TCU 71/2012, modificada pela IN/TCU 76/2016) , uma vez que o fato gerador da irregularidade sancionada ocorreu em 22/9/2009, e o responsável foi notificado sobre as irregularidades pela autoridade administrativa competente conforme abaixo:
Sr. Walter Ramos de Araujo Junior, por meio do ofício acostado à peça 76, recebido em 23/11/2017, conforme AR (peça 80) .
Valor de Constituição da TCE 	
	Verifica-se, ainda, que o valor atualizado do débito apurado (sem juros) em 1/1/2017 é de R$ 239.188,64, portanto superior ao limite mínimo de R$ 100.000,00, na forma estabelecida conforme os arts. 6º, inciso I, e 19 da IN/TCU 71/2012, modificada pela IN/TCU 76/2016. 
OUTROS PROCESSOS/DÉBITOS NOS SISTEMAS DO TCU COM OS MESMOS RESPONSÁVEIS
	Informa-se que foi encontrado processo no Tribunal com o mesmo responsável:
	Processos

	Processo 016.176/2015-4 [TCE, encerrado, 'TCE CONTRA O SENHOR RAIMUNDO NONATO DA SILVA NETO E SR. WALTER RAMOS DE ARAUJO JUNIOR, EX-PREFEITOS MUNICIPAIS DE SÃO GONÇALO DO AMARANTE/CE, GESTÕES: 2001-2004 E 2005-2012, RESPECTIVAMENTE, EM RAZÃO DA IMPUGNAÇÃO TOTAL DE DESPESAS DO CONVÊNIO Nº CV-411/2001-MINISTÉRIO DO TURISMO, SIAFI Nº 447416, PROCESSO 72031.003173/2014-37 OFÍCIO Nº 832/2015-AECI/MTur']
Processo 019.180/2015-2 [TCE, encerrado, 'TCE CONTRA OS SENHORES RAIMUNDO NONATO DA SILVA NETO E SR. WALTER RAMOS DE ARAÚJO JUNIOR, EX-PREFEITOS MUNICIPAIS DE SÃO GONÇALO DO AMARANTE/CE, GESTÕES: (1997-2000 E 2001-2004) E (2005-2008 E 2009-2012) , EM RAZÃO DA IMPUGNAÇÃO TOTAL DE DESPESAS DO CONVÊNIO Nº CV-0419/2001, SIAFI/SICONV Nº 446791 -MINISTÉRIO DO TURISMO, PROCESSO 72031.003797/2014-54 OFÍCIO Nº 1182/2015-AECI/MTur']
Processo 020.019/2021-1 [TCE, aberto, 'TCE instaurada pelo (a) MINISTÉRIO DO TURISMO em razão de Não comprovação da regular aplicação dos recursos repassados pela União, Convênio CV 265/2006, firmado com o/a MINISTERIO DO TURISMO, Siafi/Siconv 564045, função COMERCIO E SERVICOS, que teve como objeto SAO JOAO DE SAO GONCALO DO AMARANTE (nº da TCE no sistema: 656/2019) ']

	Informa-se que foi encontrado débito imputável ao responsável no banco de débitos existente no sistema e-TCE:
	Débitos inferiores

	3748/2019 (R$ 13.500,00) - Dano inferior ao limite de instauração da TCE cadastrado

	A tomada de contas especial está, assim, devidamente constituída e em condição de ser instruída.
EXAME TÉCNICO			
Em exame, TCE instaurada pelo MTur em razão da não comprovação da regular aplicação dos recursos repassados pela União realizadas por meio do Convênio 00683/2009, registro Siafi 704089, (peça 5) firmado com o município de São Gonçalo do Amarante/CE, e que tinha por objeto o instrumento descrito como "São João Gonçalo 2009".
Da análise dos documentos presentes nos autos, verifica-se que o Sr. Walter Ramos de Araujo Junior (CPF: XXX.640.323-XX) era a pessoa responsável pela gestão e execução dos recursos federais recebidos por meio do Convênio 00683/2009, registro Siafi 704089, tendo o prazo final para apresentação da prestação de contas expirado em 21/12/2009. 
Verifica-se que foi dada oportunidade de defesa ao agente responsabilizado na fase interna, em obediência aos princípios constitucionais que asseguram o direito ao contraditório e à ampla defesa (art. 5º, inciso LV, da Constituição Federal) , conforme detalhado no item "Análise dos Pressupostos de Procedibilidade da IN/TCU 71/2012", subitem "	Prejuízo ao Contraditório e Ampla Defesa".
Devidamente citado, o responsável apresentou suas alegações de defesa (peça 118 e 119) , que serão analisadas adiante.
i. Da validade das notificações
Cumpre tecer breves considerações sobre a forma como são realizadas as comunicações processuais no TCU. A esse respeito, destacam-se o art. 179, do Regimento Interno do TCU (Resolução 155, de 4/12/2002) e o art. 4º, inciso III, § 1º, da Resolução TCU 170, de 30 de junho de 2004, in verbis:
'Art. 179. A citação, a audiência ou a notificação, bem como a comunicação de diligência, farse-ão:
I - mediante ciência da parte, efetivada por servidor designado, por meio eletrônico, fac-símile, telegrama ou qualquer outra forma, desde que fique confirmada inequivocamente a entrega da comunicação ao destinatário;
II - mediante carta registrada, com aviso de recebimento que comprove a entrega no endereço do destinatário;
III - por edital publicado no Diário Oficial da União, quando o seu destinatário não for localizado
 (...) 
Art. 3º As comunicações serão dirigidas ao responsável, ou ao interessado, ou ao dirigente de órgão ou entidade, ou ao representante legal ou ao procurador constituído nos autos, com poderes expressos no mandato para esse fim, por meio de:
I - correio eletrônico, fac-símile ou telegrama;
II - servidor designado;
III - carta registrada, com aviso de recebimento;
IV - edital publicado no Diário Oficial da União, quando o seu destinatário não for localizado, nas hipóteses em que seja necessário o exercício de defesa.
Art. 4º. Consideram-se entregues as comunicações:
I - efetivadas conforme disposto nos incisos I e II do artigo anterior, mediante confirmação da ciência do destinatário;
II - realizadas na forma prevista no inciso III do artigo anterior, com o retorno do aviso de recebimento, entregue comprovadamente no endereço do destinatário;
III - na data de publicação do edital no Diário Oficial da União, quando realizadas na forma prevista no inciso IV do artigo anterior.
§ 1º O endereço do destinatário deverá ser previamente confirmado mediante consulta aos sistemas disponíveis ao Tribunal ou a outros meios de informação, a qual deverá ser juntada ao respectivo processo. (...) '
Bem se vê, portanto, que a validade da citação via postal não depende de que o aviso de recebimento (AR) seja assinado pelo próprio destinatário da comunicação, o que dispensa, no caso em tela, a entrega do AR em "mãos próprias". A exigência da norma aponta no sentido de o Tribunal verificar se a correspondência foi entregue no endereço correto, residindo, aqui, a necessidade de certeza inequívoca. 
	Não é outra a orientação da jurisprudência do TCU, conforme se verifica dos julgados a seguir transcritos:
'São válidas as comunicações processuais entregues, mediante carta registrada, no endereço correto do responsável, não havendo necessidade de que o recebimento seja feito por ele próprio (Acórdão 3648/2013-TCU-Segunda Câmara, Relator Min. José Jorge) .
É prescindível a entrega pessoal das comunicações pelo TCU, razão pela qual não há necessidade de que o aviso de recebimento seja assinado pelo próprio destinatário. Entregandose a correspondência no endereço correto do destinatário, presume-se o recebimento da citação. (Acórdão 1019/2008-TCU-Plenário, Relator Min. Benjamin Zymler) ;
As comunicações do TCU, inclusive as citações, deverão ser realizadas mediante Aviso de Recebimento - AR, via Empresa Brasileira de Correios e Telégrafos, bastando para sua validade que se demonstre que a correspondência foi entregue no endereço correto. (Acórdão 1526/2007-TCU-Plenário, Relator Min. Aroldo Cedraz) .'
A validade do critério de comunicação processual do TCU foi referendada pelo Supremo Tribunal Federal, nos termos do julgamento do MS-AgR 25.816/DF, por meio do qual se afirmou a desnecessidade da ciência pessoal do interessado, entendendo-se suficiente a comprovação da entrega do "AR" no endereço do destinatário:
'Ementa: agravo regimental. Mandado de segurança. Desnecessidade de intimação pessoal das decisões do tribunal de contas da união. art. 179 do regimento interno do TCU. Intimação do ato impugnado por carta registrada, iniciado o prazo do art. 18 da lei nº 1.533/51 da data constante do aviso de recebimento. Decadência reconhecida. Agravo improvido.
O envio de carta registrada com aviso de recebimento está expressamente enumerado entre os meios de comunicação de que dispõe o Tribunal de Contas da União para proceder às suas intimações.
O inciso II do art. 179 do Regimento Interno do TCU é claro ao exigir apenas a comprovação da entrega no endereço do destinatário, bastando o aviso de recebimento simples.'
No caso em comento, o responsável foi devida e regularmente notificado em endereço fidedigno (peça 116) consoante AR (peça 117) , mediante pesquisa na base Sistema CPF/RFB (113) . Ademais, compareceu aos autos por meio de advogado e apresentou alegações de defesa (peças 118 e 119) em 11/3/2022. Apesar de o prazo máximo conferido para apresentação de defesa ter expirado em 10/3/2022, entende-se que o atraso de apenas um dia não causou prejuízo ao andamento do processo, e, ante o princípio da verdade material, ela merece ser recepcionada.
As alegações de defesa constam da peça 118, com documentos anexos à peça 119. O item "1-Dos Fatos" (peça 11, p. 1-2) da defesa é meramente expositivo, não havendo argumentos ali a serem analisados. Quanto ao item 4-Do Pedido, a análise e resposta já constará de cada exame dos argumentos apresentados. O restante da defesa - Tópico "Do Direito", partes 2-Preliminarmente e 3-Das razões de mérito - será detidamente analisado da seguinte forma:
 Argumento 1: Subitem 2.1. Ilegitimidade (peça 118, p. 3-10) ;
 Argumento 2: Subitem 2.2. Contas iliquidáveis (peça 118, p. 10-12) ;
 Argumento 3: Subitem 2.3 (3.4 [sic]) . Prescrição (peça 118, p. 12-24) ;
 Argumento 4: Subitem 3.1. Da comprovação da execução física (peça 118, p. 25-34) ;
 Argumento 5: Subitem 3.2. Da comprovação da execução financeira (peça 118, p. 34-39) ;
 Argumento 6: Subitem 3.3 (2.3 [sic]) . Comprovação de pagamento de cachês (peça 118, p. 39-40) .
ii. Das alegações de defesa
Argumento 1:
Quanto ao Subitem 2.1. Ilegitimidade (peça 118, p. 3-10) da defesa, tem-se o argumento de que não há como imputar conduta ilegal ao responsável que denote ter ele causado dano ao patrimônio público, portanto não há legitimidade passiva para constar como tal no rol. 
Sustenta que as irregularidades levantadas se vinculam a questões de licitação e execução contratual, para as quais não há conduta imputável ao ex-Prefeito. 
Apresenta posicionamentos de Ministros do Supremo Tribunal Federal em processos criminais de denúncia de desvio de verba pública envolvendo responsabilização e superfaturamento, assim como a doutrina acerca da legitimação passiva.
Defende a exclusão do responsável e a extinção do processo na seguinte linha:
'O recorrente não pode ser responsabilizado única e exclusivamente por ter firmado o convênio para o objeto proposto, que foi, efetiva e comprovadamente realizado, agindo, assim, em conformidade com os princípios que regem a Administração Pública, notadamente Eficiência.'
Análise 1 (rejeição) :
Quanto ao argumento de ilegitimidade, não há como acatá-lo. Em verdade, há que se esclarecer que os casos trazidos do STF para efeito de comparação não se aplicam em analogia, pois são distintos. Ali se analisava responsabilidade sob a esfera penal-judicial, e o caso envolvia superfaturamento, enquanto nos presentes autos o enquadramento é dado por normas administrativas específicas, entre elas a que deriva de acordo voluntariamente firmado pelo ex-Prefeito, na forma de convênio, em esfera administrativa de apuração, que, ressalvados determinados casos (absolvição penal que negue existência do fato ou sua autoria) , é independente da judicial. Ademais, as irregularidades tratadas são de outra natureza, como questões de comprovação documental de execução física, financeira e de pagamentos, obrigações para as quais se sujeitou o gestor.
Quanto às condutas imputadas ao responsável, elas estão intrinsecamente vinculadas ao dano material causado aos cofres públicos, portanto há legitimidade passiva para o ex-Prefeito constar no rol. 
As condutas foram:
 não apresentar imagens (fotografias ou filmagens) ou outros documentos que provassem a execução dos itens previstos no plano de trabalho e pagos com recursos do convênio (para a "Irregularidade 1", de não comprovação parcial da execução física do objeto do convênio) ;
 não comprovar a execução dos itens previstos no plano de trabalho do convênio e/ou o nexo de causalidade entre os recursos transferidos e as despesas efetuadas (para a "Irregularidade 2", de não comprovação parcial da execução financeira do objeto do convênio) ;
 não apresentar notas fiscais e recibos (ou outros documentos equivalentes) emitidos em nome das bandas e cantores e assinados por seus representantes legais ou pelos seus empresários exclusivos, sendo essa representação ou exclusividade registrada em cartório (para a "Irregularidade 3", de não comprovação de pagamento de cachês a bandas e/ou artistas) .
Acerca do argumento de que as irregularidades levantadas se vinculam a questões de licitação e execução contratual, há que se repisar o rol de normas infringidas em cada irregularidade para deixar evidente, mais uma vez, que as condutas são plenamente imputáveis ao ex-Prefeito porque as obrigações a que se vinculou estão estabelecidas desde a Constituição Federal até diversos normativos, inclusive no Termo de Convênio, a saber:
 Normas infringidas na Irregularidade 1: Art. 70, parágrafo único, da Constituição Federal de 1988; art. 93, do Decreto-lei 200, de 25 de fevereiro de 1967; art. 50, §3º, da Portaria Interministerial 127/2008, e Termo do Convênio, Cláusula Terceira, item II, alínea a, e Cláusula Décima Segunda, Parágrafo Segundo, alínea j;
 Normas infringidas na Irregularidade 2: Art. 37, caput, c/c o art. 70, parágrafo único, da Constituição Federal de 1988; art. 93, do Decreto-lei 200, de 25 de fevereiro de 1967; art. 50, §3º, da Portaria Interministerial 127/2008, e Termo do Convênio, Cláusula Décima Segunda, Parágrafo Segundo, alínea "f";
 Normas infringidas na Irregularidade 3: Art. 70, parágrafo único, da Constituição Federal de 1988; art. 93, do Decreto-lei 200, de 25 de fevereiro de 1967; art. 50, §3º, da Portaria Interministerial 127/2008, Acórdão 96/2008-TCU-Plenário, Acórdão 1435/2017-TCU-Plenário e Termo do Convênio, Cláusula Terceira, item II, alíneas ll, mm, nn e oo.
Quanto aos posicionamentos de Ministros do STF, já foi dito que são casos de apuração da seara penal-criminal, que demanda diferentes elementos de prova e cujo enquadramento para responsabilização, para aquela finalidade, é distinto daquele da seara administrativa.
Desse modo, é descabida a exclusão do responsável e a extinção do processo. A responsabilização, diga-se de passagem, não está calcada, como sustenta a defesa, somente no fato de o ex-Prefeito ter assinado o convênio - o qual não restou comprovadamente realizado, como também sustenta a defesa, ante os elementos explicitados na citação expedida. 
Sobre o tema da responsabilização, há que se esclarecer, ainda, que, por força do que dispõe o art. 70, parágrafo único, da Constituição Federal, bem assim o art. 93 do Decreto-Lei 200/1967 c/c o art. 66 do Decreto 93.872/1986, resta claro que tal comprovação compete exclusivamente ao gestor dos recursos.
Tal entendimento, confirmado pelo Supremo Tribunal Federal no Mandado de Segurança (MS 20.335/DF, de 12/10/1982 da Relatoria do Ministro Moreira Alves) , é também consolidado nesta Corte de Contas, conforme se verifica nos Acórdão 4869/2010-TCU-Primeira Câmara, 2.665/2009-TCU- Plenário, 5.798/2009-TCU-1a Câmara, 5.858/2009-TCU-2a Câmara, 903/2007-TCU-1a Câmara e 1.656/2006-TCU-Plenário.
Desse modo, o gestor deve fornecer todas as provas da regular aplicação dos recursos sob sua responsabilidade, em conformidade com os normativos vigentes e reiterada jurisprudência do TCU.
Assim, o argumento merece ser inteiramente rejeitado.
Argumento 2:
Quanto ao Subitem 2.2. Contas iliquidáveis (peça 118, p. 10-12) da defesa, a defesa invoca os arts. 20 e 21 da Lei Orgânica do TCU menciona circunstâncias em que o julgamento de mérito se tornaria materialmente impossível, indicando o trancamento de contas consideradas iliquidáveis, com arquivamento do processo. 
Menciona que o convênio se refere ao exercício de 2009, e a notificação do responsável se deu somente em 2017. Cita que, após decorridos esses oito anos, o responsável já não era mais Prefeito e se encontrava, assim, com dificuldades na obtenção de documentos ante a nova gestão. Faz referência, também, a precedentes do TCU a respeito do longo decurso de prazo, em que um deles teria provocado arquivamento com apenas o decurso de 2 anos.
Análise 2 (rejeição) :
Os arts. 20 e 21 da LO/TCU invocados pela defesa não se aplicam ao caso em comento. As circunstâncias ali previstas não estão preenchidas (caso fortuito, força maior) . O julgamento de mérito, aqui, é materialmente viável, a TCE foi devida e regularmente constituída, não havendo espaço para trancamento de contas ou arquivamento do processo por contas iliquidáveis.
Quanto ao argumento de que o convênio se refere ao exercício de 2009 e a notificação do responsável se deu somente em 2017, esta consideração só é analisada para fins de se apurar a prescrição decenal da pretensão punitiva e a viabilidade de exercício do contraditório e ampla defesa. 
No caso, a notificação do responsável se deu em 2017 na fase externa da TCE. Na fase interna, o responsável já havia sido notificado desde 2009 acerca da ausência de prestação de contas (vide peças 13 e 14) , e, em 2010, sobre a necessidade de documentação complementar (peça 38) . Em 2011, houve a notificação acerca da reprovação das contas (peça 46) .
Verifica-se, assim, que, diferentemente do que afirma o responsável, ele já havia tomado ciência acerca das irregularidades muito antes da notificação ocorrida na fase externa.
Quanto ao fato de já ter decorrido oito anos desde a execução do convênio até sua notificação no TCU e o responsável não ser mais o Prefeito, há que restar claro que a documentação deveria ter sido apresentada no momento mais oportuno, que era o prazo de prestação de contas. Uma vez que isso não foi feito, eventuais dificuldades na obtenção de documentos ante a nova gestão municipal sopesam como ônus do gestor de buscar, da melhor forma que lhe aprouver - inclusive junto ao Judiciário, se for o caso -, os meios necessários para se defender. Esta Corte, de fato, não tem ingerência sobre esse tipo de questão, pois sendo o dever de prestar contas atinente ao gestor, não há previsão de que ele inste o TCU a buscar provas para si, exigindo diligências.
Quanto à referência a precedentes do TCU a respeito do longo decurso de prazo, desde já reste claro que a prescrição decenal não operou em favor do responsável, exceto quanto à prescrição da pretensão punitiva. Da mesma forma, também não lhe acode o argumento previsto no art. 6º da IN/TCU 71/2012. 
A menção aos precedentes do Tribunal também não opera em seu favor porque não são casos similares. A título de exemplo, observe-se a menção que é feita a um desses precedentes, em que teria provocado o arquivamento dos autos com apenas o decurso de 2 anos. Tal exegese é descabida e equivocada, sendo descuidada a afirmação e que teria havido o decurso de apenas 2 anos. Naquela mesma assentada, o Voto do Relator deixa clara a situação ali encontrada, completamente dispare daquela aferida nos presentes autos, a saber (vide destaques) :
'Voto condutor do Acórdão 2973/2014-TCU-Primeira Câmara, Relator Ministro-Substituto Augusto Sherman Cavalcanti, TC Processo 012.326/2013-5
7. De fato, merece registro a demora da remessa deste processo a esta Corte de Contas, já que os agentes responsáveis foram notificados, na fase interna, apenas em 2007. Antes disso, porém, em 2001, o Ministério do Trabalho já havia se manifestado favoravelmente à aprovação das contas da Sejuc/RN, conforme Pareceres Técnicos constantes da peça nº 1, p. 88-91. Isto é, no âmbito deste Tribunal, a primeira citação, caso acolhida a proposta da Unidade Técnica, vai ocorrer mais de 13 (treze) anos após os fatos. 
8. Conforme assinalou o MP/TCU, em casos semelhantes tem esta Corte de Contas se manifestado no sentido de considerar iliquidáveis as contas, ordenando-se o seu trancamento e arquivamento dos autos, ao ponderar que a longa demora em instaurar tomada contas especiais, notadamente após a emissão de pareceres favoráveis à apreciação dessas contas, de fato, torna muito difícil o exercício da ampla defesa e do contraditório ante este Tribuna l. 
9. Inúmeras são as deliberações deste Tribunal neste sentido. Destaco, em especial, dentre outras, além daquelas enumeradas pelo Parquet especializado, os Acórdãos 293/2008, 459/2006, 479/2005, 720/2008, 1132/2008, 1231/2007, todos da 2ª Câmara e de minha relatoria. Menciono, também, os Acórdão 1206/2008-TCU-Primeira Câmara, relator, o Ministro Valmir Campelo.'
Desse modo, conforme se observa, fica evidente que os argumentos ora analisados não se sustentam, merecendo ser rejeitados.
Argumento 3:
Quanto ao Subitem 2.3 (3.4 [sic]) Prescrição (peça 118, p. 12-24) da defesa, tem-se a tese de que ela já teria operado. Apresentando arrazoado da doutrina e do STF, sustenta a prescrição quinquenal para débito e multa como aplicável ao caso em comento.
Análise 3 (rejeição) :
Acerca dos argumentos de defesa quanto ao tema prescrição - seja ela por decurso de prazo superior a 5 (cinco) ou 10 (dez) anos, e a impossibilidade do exercício de ampla defesa, há que se fazer arrazoado à parte para deixar claro o posicionamento externado pelo Supremo Tribunal Federal (STF) - de prazo prescricional de 5 (cinco) anos. 
Desse modo, deve ser registrado que tal entendimento preliminar do Supremo (STF) ainda não está consagrado nesta Corte, o que, todavia, não impede que sejam feitas considerações a respeito, no subtópico a ser aberto para discussão específica do tema, destacado no quadro a seguir.
	Da prescrição das pretensões punitiva e ressarcitória a cargo do TCU.
O Supremo Tribunal Federal - STF, no Recurso Extraordinário - RE 636.886, fixou a tese, com repercussão geral reconhecida, de que "é prescritível a pretensão de ressarcimento ao erário fundada em decisão de Tribunal de Contas" (Tema 899) . Em que pese o questionamento acerca da abrangência da tese ali firmada, confirmada em embargos declaratórios julgados em agosto de 2021, no sentido de que se circunscreveria apenas ao processo de execução da condenação imposta pelo TCU (ou seja, inaplicável à pretensão de ressarcimento exercida no processo "conhecimento" da TCE) , verifica-se que o STF, por meio de decisões prolatadas pelas suas duas turmas, tem decidido de forma reiterada que se aplica o prazo prescricional de 5 anos previsto na Lei 9.873/1999 às pretensões sancionatória e ressarcitória a cargo do Tribunal de Contas da União.
Seja por aplicação direta ou por analogia, a orientação sufragada é no sentido de que o prazo de 5 anos é compatível com a tese de que a ação e a execução prescrevem no mesmo prazo (Súmula 150 do STF) , bem como com o fato de que a Lei 9.873/1999 - que regulamenta o exercício de ação punitiva pela Administração Pública Federal, direta e indireta - regeria integralmente a prescrição no âmbito do TCU. Quanto a este último aspecto, o Ministro Luís Roberto Barroso, no voto exarado no julgamento do MS 32.201, embora tenha advertido que a atuação do TCU, em sua acepção clássica, não se qualifica como exercício do poder de polícia, ressaltou que a Lei 9.873/1999 assumiria vocação regulatória geral da prescrição do exercício da competência sancionadora da Administração Pública, sendo sua disciplina aplicável a qualquer ação punitiva da Administração Pública Federal, exceto àquelas esferas em que exista regulamentação específica. Ademais, em virtude da autonomia científica do Direito Administrativo, não haveria razão plausível para suprimir a omissão da Lei Orgânica do Tribunal de Contas da União, no tocante ao estabelecimento de um prazo prescricional próprio, valendo-se das normas de direito civil, e não das de direito administrativo.
Eis algumas ementas que evidenciam o entendimento predominante do STF:
'Ementa: AGRAVO REGIMENTAL EM MANDADO DE SEGURANÇA. TOMADA DE CONTAS ESPECIAL. TRIBUNAL DE CONTAS DA UNIÃO. CONDENAÇÃO A RESSARCIMENTO AO ERÁRIO. PRESCRIÇÃO. MARCO INTERRUPTIVO. ART. 2°, II, DA LEI 9.873/1999. ATO INEQUÍVOCO DE APURAÇÃO DO FATO. DISCUSSÃO. DIREITO LÍQUIDO E CERTO. DEMONSTRAÇÃO. INOCORRÊNCIA. SUBSISTÊNCIA DA DECISÃO AGRAVADA. AGRAVO A QUE SE NEGA PROVIMENTO. I - As razões do agravo regimental são inaptas para desconstituir os fundamentos da decisão agravada, que, por isso, se mantêm hígidos. II - Aplicando-se a regulamentação da Lei 9.873/1999 ao caso concreto, observa-se que a pretensão sancionatória do TCU, em relação aos atos praticados pelo impetrante, levando-se em consideração a ocorrência de 5 causas interruptivas da prescrição, não teria sido fulminada pelo decurso do tempo. III - A pretensão do recorrente, fundada na discussão sobre os fatos apontados como marcos interruptivos da prescrição da pretensão punitiva da Administração Pública, refoge aos estreitos limites do mandamus, ante a ausência de liquidez e certeza do direito pleiteado. IV - Agravo regimental a que se nega provimento. MS 36067 ED-AgR. Órgão julgador: Segunda Turma. Relator (a) : Min. RICARDO LEWANDOWSKI. Julgamento: 18/10/2019
Ementa: AGRAVO REGIMENTAL EM RECLAMAÇÃO. TRIBUNAL DE CONTAS DA UNIÃO. TOMADA DE CONTA ESPECIAL. PRESCRIÇÃO DA PRETENSÃO PUNITIVA. RECONHECIDA EM DECISÃO DO SUPREMO TRIBUNAL FEDERAL. PRESCRITIBILIDADE DO RESSARCIMENTO AO ERÁRIO FUNDADA EM DECISÃO DE TRIBUNAL DE CONTAS. AÇÃO DE IMPROBIDADE ADMINISTRATIVA COM PEDIDO DE RESSARCIMENTO JÁ EM CURSO. AGRAVO REGIMENTAL A QUE SE NEGA PROVIMENTO. I - O acórdão do TCU determinou a formação de processo administrativo para avaliarem, efetivamente, a eventual responsabilização do agravado para o ressarcimento do dano ao erário, contrariando, assim, autoridade desta Corte no MS 35.512/DF, uma vez que houve a concessão da segurança para declarar a ocorrência da prescrição da pretensão punitiva do TCU em relação às infrações imputadas a ele, destacando-se que a União poderia perseguir os valores referentes ao ressarcimento dos danos na esfera judicial. II - Agravo regimental a que se nega provimento. (Rcl 39497 AgR. Órgão julgador: Segunda Turma. Relator (a) : Min. RICARDO LEWANDOWSKI. Julgamento: 10/10/2020) 
Ementa: MANDADO DE SEGURANÇA. DIREITO ADMINISTRATIVO. TRIBUNAL DE CONTAS DA UNIÃO. SERVIDOR DA SECRETARIA DE SAÚDE DO ESTADO DO ACRE. FISCALIZAÇÃO OMISSA E DEFICIENTE NA EXECUÇÃO DE DOIS CONVÊNIOS FIRMADOS ENTRE A SECRETARIA ESTADUAL E O MINISTÉRIO DA SAÚDE. APLICAÇÃO DE MULTA. ARTS. 28, II, E 58, II, DA LEI 8.443/1992. ART. 268, II, DO REGIMENTO INTERNO DO TCU. PRESCRIÇÃO DA PRETENSÃO SANCIONATÓRIA. OCORRÊNCIA. APLICAÇÃO DA LEI 9.873/1999. PRECEDENTES DESTE STF. MEDIDA LIMINAR DEFERIDA E RATIFICADA NO EXAME DE MÉRITO. SEGURANÇA CONCEDIDA PARA AFASTAR A MULTA APLICADA. 1. A prescrição da pretensão punitiva do TCU é regulada pela Lei 9.873/1999, descabendo a aplicação do prazo decenal previsto na legislação civil (art. 205 do Código Civil) . Ao revés, incide o prazo quinquenal previsto na Lei 9.873/1999 (MS 32201, Rel. Min. Roberto Barroso, PRIMEIRA TURMA, DJe 7/8/2017; MS 35.512-AgR, Rel. Min. Ricardo Lewandowski, SEGUNDA TURMA, DJe 21/6/2019) . 2. In casu, na linha do parecer apresentado pelo Ministério Público Federal e da decisão liminar de minha lavra, é inequívoca a superação do prazo prescricional quinquenal. Os ilícitos apontados pela Corte de Contas ocorreram em julho de 2006, tendo o processo de auditoria sido instaurado em 9/10/2006. A ordem de citação do responsável para a audiência, por sua vez, ocorreu em 25/6/2007. Entretanto, a decisão condenatória recorrível foi exarada somente em 31/5/2016, data da prolação do Acórdão 3513/2016-TCU-Primeira Câmara. 3. Ex positis, CONCEDO A SEGURANÇA unicamente para afastar a sanção de multa aplicada ao impetrante, nos autos da Tomada de Contas Processo 023.288/2006-0, máxime da ocorrência de prescrição da pretensão punitiva do Tribunal de Contas da União. MS 35940. (Órgão julgador: Primeira Turma. Relator (a) : Min. LUIZ FUX. Julgamento: 16/06/2020) .'
Essa orientação também foi seguida nas seguintes decisões monocráticas: MS 36.127-MC/DF e MS 35.940-MC/DF, Rel. Min. Luiz Fux; MS 35.294, MS 35.539/DF e MS 35.971-TP/DF, Rel. Min. Marco Aurélio; MS 34.256 MC/DF, MS 36.054-MC e MS 36.067-MC/DF, Rel. Min. Ricardo Lewandowski.
	O Supremo Tribunal Federal tem se pronunciado no sentido de reconhecer não só a aplicação da prescrição quinquenal com fulcro na interpretação da Lei 9.873/1999, mas também a incidência dos marcos interruptivos do prazo prescricional consignados na referida lei, tantas vezes quanto presentes os suportes fáticos (MS 32201, Relator: Min. Roberto Barroso) . 
Entendimento que também foi adotado nas seguintes decisões monocráticas: MS 36.054, MS 34.256-MC, MS 35.512 e MS 36.067-MC, todos de relatoria do Min. Ricardo Lewandowski; MS 35.294, MS 35.539 e MS 35.971-TP, todos de relatoria do Min. Marco Aurélio; MS 32.201, Rel. Min. Roberto Barroso, e MS 36.127-MC e MS 35.940-MC, Min. Luiz Fux.
Em relação ao termo inicial da contagem do prazo prescricional, o "caput" do art. 1º da Lei 9.873/1999 oferece solução que não destoa do modelo adotado pelo TCU no incidente de uniformização de jurisprudência, em que se examinou a prescrição da pretensão punitiva, nos termos do Acórdão 1441/2016-TCU-Plenário (Rel. Min. Benjamin Zymler) , com a adição da particularidade de explicitar o caso de infrações permanentes ou continuadas:
a) Regra geral: "data da prática do ato" (o que equivale a "ocorrência da irregularidade sancionada") ;
b) Regra especial: "no caso de infração permanente ou continuada, do dia em que tiver cessado".
A Lei 9.873/1999, no art. 2º, estabelece as causas interruptivas da prescrição punitiva, consoante abaixo transcrito, já na redação conferida pela Lei 11.941/2009:
'Art. 2º Interrompe-se a prescrição da ação punitiva:
I - pela notificação ou citação do indiciado ou acusado, inclusive por meio de edital;
II - por qualquer ato inequívoco, que importe apuração do fato;
III - pela decisão condenatória recorrível.
IV - por qualquer ato inequívoco que importe em manifestação expressa de tentativa de solução conciliatória no âmbito interno da administração pública federal.'
O quadro a seguir indica alguns eventos processuais, ocorridos no curso de uma TCE (fase interna e externa) - instaurada em razão de irregularidades na aplicação de recursos da União transferidos a entes subnacionais - que poderiam ser enquadrados nas causas de interrupção da prescrição acima apontadas, sem prejuízo, é claro, de outras ocorrências fáticas elegíveis como marco interruptivo, a depender da forma de proceder de cada entidade ou órgão tomador de contas.
	I - pela notificação ou citação do indiciado ou acusado, inclusive por meio de edital;
	 (i) notificação no âmbito do procedimento administrativo de ressarcimento previamente à instauração da TCE;
 (ii) notificação efetuada pelo órgão tomador de contas acerca da instauração da TCE;
 (iii) ato que ordenar a citação efetuada pelo TCU.
*Data da ciência da notificação ou citação pelos responsáveis ou de publicação do edital no DOU.

	II - por qualquer ato inequívoco, que importe apuração do fato;
* procedimento que evidencie a apuração dos fatos irregulares, com o objetivo quantificar o dano e identificar possíveis responsáveis.
	 (i) relatório de sindicância ou PAD;
 (ii) relatório de apuração de irregularidades referente ao processo administrativo prévio à instauração da TCE;
 (iii) relatórios de fiscalização, pareceres, despachos, informações e memorandos relacionados à apuração dos fatos irregulares;
 (iv) relatório do tomador de contas;
 (v) relatório do controle interno; 
 (vi) termo de instauração ou designação de instauração da TCE;
 (vii) autuação da TCE no TCU; entre outras causas.
*Há quem inclua nesse grupo diligências que comprovam providências do responsável sobre as irregularidades investigadas.

	III - pela decisão condenatória recorrível.
	 (i) Verifica-se apenas no âmbito do TCU com a data da prolação do acórdão condenatório recorrível.

	IV - por qualquer ato inequívoco que importe em manifestação expressa de tentativa de solução conciliatória no âmbito interno da administração pública federal.
	 (i) pedido de parcelamento;
 (ii) pagamento parcial do débito;
 (iii) qualquer manifestação do responsável que demonstre claramente a sua intenção de recolher o débito.

Bem se vê, portanto, que haveria uma multiplicidade de causas de interrupção da prescrição, conforme se depreende do art. 2º da Lei 9.873/1999. Tal exegese encontra respaldo em precedentes do STF, a exemplo do que se decidiu no julgamento do MS 36067 (Rel. Min. Ricardo Lewandowski) , com destaque para trecho do voto em que o Relator reconhece cinco causas de interrupção da prescrição, in verbis:
' (...) Assim, faz-se necessário levar em consideração que, apesar de os fatos objeto da apuração conduzida pela Corte de Contas remontarem aos anos de 1999 e 2000, período no qual o impetrante era Secretário de Saúde municipal, o Tribunal de Contas da União deu prosseguimento à tomada de contas especial por ter constatado a ocorrência de 5 causas interruptivas da prescrição, a saber: a) relatório de auditoria em conjunto realizada pelo Denasus e pela Secretaria Federal de Controle, lavrado em 06/07/2001, sendo este, certamente, um ato inequívoco que importou a apuração do fato (art. 2º, II, da Lei n. 9.873/1999) ; b) instauração de Tomada de Contas Especial pelo FNS, ocorrida em 05/10/2005, sendo este também, certamente, um ato inequívoco que importou a apuração do fato (art. 2º, II, da Lei n. 9.873/1999) ; c) a autuação da presente Tomada de Contas Especial no âmbito do Tribunal de Contas da União, ocorrida em 12/08/2008, sendo este também, certamente, um ato inequívoco que importou a apuração do fato (art. 2º, II, da Lei n. 9.873/1999) ; d) o ato que ordenou a citação do responsável, ora impetrante, ocorrida em 12/07/2010 (art. 2º, I, da Lei n. 9.873/1999) ; e e) o exercício do poder punitivo ocorrido em 20/06/2012, data da prolação do Acórdão 1563/2012-TCU-Plenário (art. 2º, III, da Lei n. 9.873/1999) .'
No caso concreto, tendo como parâmetro a tese firmada pelo STF, no RE 636.886, no sentido de que ambas as pretensões do TCU (sancionatória e ressarcitória) sujeitam-se ao prazo prescricional de 5 anos previsto na Lei 9.873/1999, considerando, ainda, o sistema prescricional descrito na citada lei, inclusive as causas de suspensão e de interrupção da prescrição, destacam-se, a seguir, alguns eventos processuais, por ano, exemplificativos de "causas de interrupção da prescrição":
2009 - Notificação do responsável (peça 13) ;
2010 - Parecer de Análise de Prestação de Contas - Parte Técnica 189/2010 (peça 37) ;
2011 - (14/4/2011) - Notificação Ofício 1044/2011-MTur (peça 54) ;
2014 - (24/3/2014)  - Nota Técnica de Reanálise 355/2014 (peça 55) ;
2016 - Nota Técnica de Reanálise Financeira 755/2016 (peça 56) ;
2017 - Parecer Financeiro 924/2017 (peça 74) ;
2018 - Despacho de registro de inadimplência e autorização para instaurar TCE (peça 81) ;
2020 - Relatório do Tomador de Contas 466/2020 (peça 99) ;
2021 - Termo de sorteio de Relator (peça 107) ;
2022 - Instrução técnica (peça 109) ;
Analisando-se a sequência de eventos processuais enumerados no item anterior, os quais teriam o condão de interromper a prescrição da ação punitiva desta Corte no entender do STF, observa-se que não teria transcorrido o prazo prescricional de 5 (cinco) anos entre cada evento processual e o seguinte. Ressalte-se ainda que também não teria ocorrido a prescrição intercorrente a que se refere o art. 1º, § 1º, da Lei 9873/99 (prazo de 3 anos) . Portanto, levando-se em consideração o entendimento do STF, não teria ocorrido a prescrição da pretensão sancionatória e ressarcitória a cargo do TCU.
Não obstante, caso concreto tratado no RE 636.886 (tema 899 da repercussão geral) diz respeito à fase de execução judicial de deliberação do Tribunal de Contas, tanto assim que, para deslindá-lo, foi necessária a aplicação da Lei 6.830/1980, a Lei de Execuções Fiscais, diploma legal evidentemente inaplicável à fase que antecede a formação do título executivo extrajudicial, caracterizada pela atuação do órgão de controle externo até a prolação do acórdão.
Veja-se que foram opostos embargos declaratórios contra a referida decisão do STF, os quais foram rejeitados pela maioria da Suprema Corte (Plenário, Sessão Virtual de 13/8/2021 a 20/8/2021) , confirmando, portanto, a abrangência da deliberação prolatada na fixação do tema 899, razão por que se deve adotar a orientação prevalente no TCU, no sentido de que a matéria ali tratada alcançaria tão somente a fase judicial de cobrança do título extrajudicial, não atingindo os processos de controle externo, mantendo-se, desse modo, a interpretação adotada pela Suprema Corte, em 2008, no Mandado de Segurança - MS 26.210, oportunidade em que foi definida a tese da imprescritibilidade das ações de ressarcimento ao erário:
'A suspensão pelo STF das demandas nas quais esteja em questão a prescritibilidade da pretensão de ressarcimento ao erário com base em decisão de tribunal de contas (RE 636.886/STF) alcança tão somente a fase judicial de cobrança do título extrajudicial, não atingindo os processos de controle externo em trâmite. Até julgamento definitivo em contrário pelo STF, permanece o entendimento do TCU acerca da imprescritibilidade das pretensões de ressarcimento decorrentes de tomadas de contas especiais. (Acórdão 1267/2019-TCU-Plenário, Relator: Min. AROLDO CEDRAZ) 
A suspensão pelo STF das demandas nas quais esteja em questão a prescritibilidade da pretensão de ressarcimento ao erário com base em decisão de tribunal de contas (RE 636.886/STF) alcança tão somente a fase judicial de cobrança do título extrajudicial, não atingindo os processos de controle externo em trâmite. Até julgamento definitivo em contrário pelo STF, permanecem imprescritíveis as pretensões de ressarcimento decorrentes de tomadas de contas especiais. (Acórdão 7930/2018-TCU-Segunda Câmara, Relatora: Min. ANA ARRAES) .'
Por outro lado, especificamente no que tange à prescrição da pretensão punitiva, verifica-se que o Acórdão 1441/2016-TCU-Plenário, Relator Ministro Benjamin Zymler, que uniformizou a jurisprudência acerca dessa questão, subordinou tal prescrição ao prazo prescricional geral indicado no art. 205, do Código Civil, que é de dez anos, contado da data de ocorrência da irregularidade sancionada, nos termos do art. 189, do Código Civil, sendo este prazo interrompido pelo ato que ordenar a citação, a audiência ou a oitiva do responsável.
No caso em exame, ocorreu a prescrição da pretensão punitiva, consoante item de análise específico adiante.
Portanto, diferente do entendimento esposado pelos responsáveis, configurou-se a prescrição apenas quanto à competência sancionatória deste Tribunal, não se aplicando em relação ao ressarcimento dos danos ao erário.

Registre-se que, a respeito do reconhecimento da prescrição da pretensão punitiva, tal entendimento já estava esposado desde a instrução técnica inicial (peça 109) - portanto, não afeto ao exame dos argumentos ora apresentados para fins de acatamento ou rejeição, uma vez que é mandamental este exame em instruções desta Corte.
Assim, o argumento acerca de prescrição da pretensão ressarcitória deve ser rejeitado.
Argumento 4:
Quanto ao Subitem 3.1. Da comprovação da execução física (peça 118, p. 25-34) da defesa, tem-se que a defesa se insurge alegando, em síntese, que os documentos relativos à comprovação de divulgação em mídia devem ser aceitos, pois só guardam falhas formais. 
Mencionando excertos da doutrina, julgados do STJ e TRF-1 e Lindb, colaciona a peça 119 como forma de reafirmar sua percepção de que deve haver tolerância, proporcionalidade e formalismo moderado (excesso de rigor formal) no trato de falhas meramente formais das quais não resulte prejuízo material nem juízo com base em valores jurídicos abstratos.
Análise 4 (rejeição) :
Acerca da comprovação da execução física, a defesa se limita a trazer material que já contava nos autos (vide peça 61, idêntica à peça 119) , que já fora tratada no Parecer de Análise Técnica de Pedido de Reconsideração 272/2016 (peça 63) .
Naquela assentada, restaram assentadas a respeito da divulgação do evento - veiculação de mídia em televisão regional - as seguintes análises:
'Ressalvas da Nota Técnica de Reanálise 355/2014 (peça 55) :
O Convenente apresentou cópia do Spot de divulgação (fl. 195) . No entanto, não foi encontrado nos autos comprovantes de veiculação emitido diretamente pelas emissoras de TV que nos permitisse verificar a correta execução física da ação. Foi apresentada (fl. 172) apenas declaração da empresa contratada para executar os serviços, que, frise-se, não possui atividade econômica de agência de publicidade, conforme pode-se verificar em consulta ao site da Receita Federal.
Diante do exposto, recomenda-se a devolução do valor relativo a esta etapa.
Ressalvas do Parecer de Análise Técnica de Pedido de Reconsideração 272/2016 (peça 63) :
Foram encaminhadas cópias de mapas de mídia (fls. 243 a 245) . Somente originais são aceitos. Além disso, não há identificação dos nomes e cargos dos signatários dos documentos. Também não é possível ler com clareza todos os dados, como, por exemplo, os valores das inserções.'
Conforme se observa, não se está diante de meras falhas formais, mas de documentos inábeis a servir de prova. Ainda que se pudesse ser vencida, por tolerância formal, a questão de não serem documentos originais, verifica-se que outras inconsistências estão presentes, como ausência de informações imprescindíveis (identificação dos nomes e cargos dos signatários dos documentos) e comprometimento do conteúdo apresentado em termos de legibilidade.
Desse modo, a despeito da menção à doutrina, lei e julgados do STJ e TRF-1, não há espaço para se aplicar o formalismo moderado pelo mero fato de as falhas identificadas não caracterizarem cunho formal, devendo os argumentos serem rejeitados.
Argumento 5:
Quanto ao Subitem 3.2. Da comprovação da execução financeira (peça 118, p. 34-39) da defesa, tem-se novamente a repetição de que apenas questões formais estão presentes. 
Citando julgados do TCU, a defesa apresenta o argumento de que o gestor está sendo responsabilizado somente por uma atuação indireta em questões de licitação e execução contratual. 
Alegando que a execução do convenio se deu de acordo com a finalidade pública e que não houve qualquer prejuízo ao erário, sustenta a defesa que apenas multa seria aplicável ao caso, e, ainda assim, diretamente ao pessoal que efetivamente atuou no convênio, e não ao ex-Prefeito.
Análise 5 (rejeição) :
Quanto aos argumentos da existência de meras falhas formais, de que o gestor está sendo responsabilizado somente por uma atuação indireta em questões de licitação e execução contratual, de que a execução do convenio se deu de acordo com a finalidade pública e de que não houve qualquer prejuízo ao erário, tem-se que, revisitando a fundamentação da Irregularidade 2 atinente à execução financeira, sobressai juízo exatamente oposto à avaliação da defesa, que deixam bastante claro não se tratar de meras falhas formais, a saber (peça 109) :
'33.2.1.1. A execução financeira não foi comprovada devido a inclusão de serviços que não fazem parte do plano de trabalho aprovado (mídia de outdoor, confecção de cartazes, panfletos, camisas e faixas) , assim como diferenças na quantidade e valores dos itens 5, 6, 7 e 8, totalizando R$ 155.000,00, conforme quadro a seguir; as falhas nesses quesitos impede comprovar o nexo causal entre o objeto executado e os recursos do convênio, de modo que a boa e regular execução financeira do ajuste não está provada; 
	Nº da Etapa
	Especificação
	Valor (em R$) 

	5
	Divulgação (carro de som) 
	27.456,00

	6
	Divulgação (rádio em Fortaleza) 
	41.760,00

	7
	Divulgação (rádio em São Gonçalo do Amarante) 
	24.150,00

	8
	Divulgação (TV) 
	62.134,00

	Total
	155.500,00

33.2.1.2. Destaquem-se as seguintes ressalvas consignadas no Parecer de Análise Técnica de Pedido de Reconsideração 272/2016 (peça 63) :
16. LICITAÇÕES REALIZADAS
TIPO DE LICITAÇÃO/CONTRATAÇÃO: Pregão Presencial
EMPRESA CONTRATADA: José Afonso Sancho Neto- ME (TS Eventos) 
SERVIÇOS CONTRATADOS: Todos os itens do plano de trabalho. Observa-se, no entanto, que no termo de referência do edital apresentado constam serviços que não fazem parte do plano de trabalho aprovado, são eles: mídia de outdoor; confecção de cartazes; panfletos; camisas e faixas, totalizando a quantia de R$ 102.200,00 do valor total do contrato. Verifica-se, também, que os serviços do termo de referência relativos aos itens 5; 6; 7 e 8 do plano de trabalho (cuja soma equivale à R$ 155.500,00 do valor total do convênio) , estão diferentes, em quantidade e valor, aos do plano de trabalho aprovado. 
VALOR DA CONTRATAÇÃO: R$ 625.400,00
DOCUMENTOS ENCAMINHADOS:
- Publicação do Aviso do Pregão no Diário Oficial da União (fls. 61 e 62) ;
- Edital e Termo de Referência (fls. 63 a 93) ;
- Proposta de preços (101 a 109) ;
- Ata de abertura e Julgamento (fl. 98) ;
- Homologação e Adjudicação (fls. 121 a 129) ;
- Publicação do Resultado no quadro de avisos da prefeitura convenente (fl. 137) .
O termo de convênio assinado, estabelece em sua cláusula segunda, parágrafo primeiro que "Os ajustes realizados no Projeto, objeto deste Convênio, durante a sua execução, integrarão o Plano de Trabalho, desde que submetidos e aprovados previamente pela autoridade competente do CONCEDENTE."
Esse mesmo termo determina em sua cláusula décima sexta, que "É vedada a utilização dos recursos repassados pelo CONCEDENTE e os da contrapartida oferecida, em finalidade diversa da estabelecida no Plano de Trabalho aprovado, devendo o Convênio ser executado em estrita observância às suas Cláusulas e às normas pertinentes (...) ." 
Pelo exposto, conclui-se que o item foi parcialmente atendido, restando glosados integralmente os itens 5, 6, 7 e 8 do plano de trabalho, equivalentes a R$ 155.500,00 do valor total do convênio. Vale ressaltar que o item 8 também foi glosado pela área técnica.
RESULTADO DO ITEM: ATENDIDO EM PARTE'
Desse modo, não cabe a transferência de responsabilidade do Prefeito signatário do Termo de Convênio para outros integrantes da cadeia de execuções das tarefas concernentes às licitações e contratos derivados do ajuste. 
Dessa forma, há conduta delineada e débito imputável ao responsável, e só não se lhe aplica a multa por conta da prescrição da pretensão punitiva. 
Não há, nos autos, elementos indicativos da responsabilização solidária de membros da comissão de licitação ou outros servidores municipais. Há que se dizer, ainda, que quando isso ocorre, não há substituição de responsabilidade, mas elo de solidariedade a justificar a inclusão de outros responsáveis - o que não se mostrou comprovado nos presentes autos.
Dessa forma, sem novos elementos ou informações adicionais apresentadas pela defesa, os argumentos sucumbem aos fatos apurados, devendo ser rejeitados.
Argumento 6:
Quanto ao Subitem 3.3 (2.3 [sic]) . Comprovação de pagamento de cachês (peça 118, p. 39-40) da defesa, tem-se que o argumento é de que deve ser a questão contextualizada para a época e suas peculiares circunstâncias, com modulação dos efeitos em julgamentos da esfera administrativa que tenham condicionado a atuação do interessado. Menciona, novamente, a questão da razoabilidade, da proporcionalidade, do formalismo moderado e da impropriedade de envolver relação com particulares, que não poderiam ser transferidas ao Prefeito, que não atuou nos procedimentos de contratação.
Análise 6 (rejeição) :
Acerca da não comprovação de pagamento de cachês, e a intenção da defesa de se arrazoar as práticas corriqueiras da época com a modulação de efeitos ante a condicionada atuação do responsável, há que se esclarecer que esta Corte já se debruça sobre essas e outras questões envolvendo processos da área de turismo há muitos anos, e possui sedimentada jurisprudência a respeito. 
Nos arrazoados desta Corte versando a respeito do tema, já foram traçados os limites e critérios que dosimetram a forma, a extensão e o conteúdo das questões que podem merecer juízo flexibilizado em termos de formalidade, de circunstâncias e de contextualização. Conforme se verá adiante no trecho transcrito a partir da instrução anterior, o caso em comento não se amalgama a quaisquer das hipóteses de afastamento de responsabilidade ou de julgamento com ressalvas das contas.
Desse modo, vale a pena repetir os delineamentos da Irregularidade 3 atinente à temática ora debatida e sua fundamentação, que deixam bem claro o que se está a rebater, a saber (peça 109) :
'33.3.1.1.	Em relação à contratação de bandas para a realização de shows por meio de inexigibilidade de licitação, o Acórdão 96/2008-TCU-Plenário, Sessão de 30/1/2008, prolatado em feito relatado pelo Exmo. Ministro Benjamim Zymler, determinou ao Ministério do Turismo, dentre outras, a obrigatoriedade de adoção de algumas providências a serem tomadas pela Convenente na execução de Convênio com recursos federais, as quais deveriam ser comprovadas quando da prestação de contas, sob pena de glosa dos valores envolvidos:
9.5.1. quando da contratação de artistas consagrados, enquadrados na hipótese de inexigibilidade prevista no inciso III do art. 25 da Lei nº 8.666/1992, por meio de intermediários ou representantes:
9.5.1.1. deve ser apresentada cópia do contrato de exclusividade dos artistas com o empresário contratado, registrado em cartório. Deve ser ressaltado que o contrato de exclusividade difere da autorização que confere exclusividade apenas para os dias correspondentes à apresentação dos artistas e que é restrita à localidade do evento;
9.5.1.2. o contrato deve ser publicado no Diário Oficial da União, no prazo de cinco dias, previsto no art. 26 da Lei de Licitações e Contratos Administrativos, sob pena de glosa dos valores envolvidos.
33.3.1.2.	Posteriormente, a jurisprudência dessa Corte de Contas sobre o tema evoluiu, e no Acórdão 1435/2017-TCU-Plenário, Sessão de 5/7/2017, proferido em processo de Consulta relatado pelo Exmo. Ministro Vital do Rêgo (com Voto de Revisor do Exmo. Ministro Augusto Sherman) , o TCU respondeu ao Ministério do Turismo o seguinte:
9.2.1. a apresentação apenas de autorização/atesto/carta de exclusividade que confere exclusividade ao empresário do artista somente para o (s) dia (s) correspondente (s) à apresentação deste, sendo ainda restrita à localidade do evento, não atende aos pressupostos do art. 25, inciso III, da Lei 8.666/1993, representando impropriedade na execução do convênio;
9.2.2. do mesmo modo, contrariam o sobredito dispositivo legal as situações de contrato de exclusividade - entre o artista/banda e o empresário - apresentado sem registro em cartório, bem como de não apresentação, pelo convenente, do próprio contrato de exclusividade;
9.2.3. tais situações, no entanto, podem não ensejar, por si sós, o julgamento pela irregularidade das contas tampouco a condenação em débito do (s) responsável (is) , a partir das circunstâncias inerentes a cada caso concreto, uma vez que a existência de dano aos cofres públicos, a ser comprovada mediante instauração da devida tomada de contas especial, tende a se evidenciar em cada caso, entre outras questões, quando:
9.2.3.1. houver indícios de inexecução do evento objeto do convênio; ou
9.2.3.2. não for possível comprovar o nexo de causalidade, ou seja, que os pagamentos tenham sido recebidos pelo artista ou por seu representante devidamente habilitado, seja detentor de contrato de exclusividade, portador de instrumento de procuração ou carta de exclusividade, devidamente registrados em cartório.
33.3.1.3.	Desse julgado, extrai-se o entendimento de que o pressuposto é que a inexigibilidade se aplica somente a artista ou banda e não a produtora de eventos e, portanto:
a) a contratação de artistas, via intermediário, por inexigibilidade de licitação, baseada em exclusividade, deve ser feita mediante a apresentação de Contrato de Exclusividade.
b) não são contratos de exclusividade considerados legalmente válidos para fins de contratação de intermediários de artistas por inexigibilidade, a serem pagos com recursos federais, os documentos: i. restritos ao dia do evento; ii. restritos à localidade do evento; iii. não registrados em cartório.
c) a não apresentação do contrato de exclusividade pela entidade convenente, ou a apresentação de contrato não considerado válido, configura burla ao art. 25, inciso III, da Lei 8.666/1993.
d) em caso de ocorrência no disposto na alínea "c" (contratação indevida de intermediário de artistas por inexigibilidade) , para se considerar que há uma segunda irregularidade, de não comprovação da boa e regular utilização de recursos, causadora de danos ao Erário, deverá se verificar a ocorrência de uma dessas duas situações: i. inexecução física; ou ii. ausência de comprovação de nexo causal entre os recursos do convênio e pagamentos aos artistas (entenda-se como nexo causal, o pagamento ao artista, ao representante legal da banda, ou ao intermediário exclusivo legalmente constituído) .
33.3.1.4.	No caso vertente, observou-se a seguinte contratação de bandas por inexigibilidade, via intermediário (Teatro Livre de Palmas, peça 23, p. 2) , sem comprovação da exclusividade desse, e sem comprovação de que os pagamentos realizados com recursos do convênio foram, pelo menos parcialmente, repassados às atrações artísticas ou a seus representantes legais:
	Item do PT
	Artista/Banda
	Valor
 (em R$) 
	Observações
	Evidências Específicas

	1
	02 atrações de renome nacional - grande porte
	236.000,00
	- Não foram apresentados contratos de exclusividade válidos (o contrato de exclusividade, para conferir tal qualificação, deveria ter as seguintes características: ser registrado em cartório, não ser restrito à data, evento e local específicos; ter sido publicado no Diário Oficial) ;
- Não há comprovante de que os intermediários contratados pagaram o cachê dos artistas/bandas.
	- Relação de Pagamentos (peça 20) ;
- Relação de bens e serviços prestados (peça 21) ;
- Nota fiscal (peças 29 e 31) ;
- Extrato bancário (peça 28) ;
- Contrato (peça 36) ;

	2
	02 atrações regionais de médio porte
	36.100,00
		
	Total
	272.100,00
		
	Parcela federal
proporcional 
	260.943,90
	95,9%
	
33.3.1.5.	Cabe mencionar que a irregularidade de inexigibilidade indevida (ocasionada pela ausência de contratos de exclusividade válidos) não ensejaria débito, caso se pudesse comprovar a correta execução física e financeira do convênio. 
33.3.1.6.	Contudo, em relação à execução financeira dos shows, o convenente, tendo contratado a empresa intermediária de forma indevida, teria que comprovar que os recursos do convênio foram efetivamente destinados às bandas e aos artistas que se apresentaram no evento. Assim, deveriam ter sido apresentadas notas fiscais e recibos emitidos em nome das bandas e artistas assinados por seus representantes legais ou pelos seus empresários exclusivos, sendo que essa representação ou exclusividade deveria ser registrada em cartório. No entanto, consta nos autos somente nota fiscal que comprova o pagamento apenas à empresa intermediária contratada (vide Tabela retro) . Cite-se, ainda, que a NF alusiva (peça 31) traz menção genérica a contratação de "estrutura de apoio e shows musicais".
33.3.1.7.	Não há, desse modo, comprovação de que os valores que teriam sido supostamente pagos à empresa intermediária correspondem aos que foram efetivamente pagos aos artistas que se apresentaram no evento, não sendo comprovado, assim, o nexo causal entre os recursos recebidos e os pagamentos efetuados. Descumpriu-se, pois, o estabelecido no Art. 70, parágrafo único, da Constituição Federal de 1988; art. 93, do Decreto-lei 200, de 25 de fevereiro de 1967; art. 50, §3º, da Portaria Interministerial 127/2008, Acórdão 96/2008-TCU-Plenário, Acórdão 1435/2017-TCU-Plenário e Termo do Convênio, Cláusula Terceira, item II, alíneas ll, mm, nn e oo.
33.3.1.8.	Nesse sentido é o Voto do Exmo. Ministro Marcos Bemquerer, que fundamentou o Acórdão 4299/2014-TCU-Segunda Câmara:
9.Ademais, como destacado nas análises efetuadas pela Unidade Técnica e pelo MP/TCU, agrava a situação apresentada no Relatório do Tomador de Contas, de incerteza sobre o destino dado aos recursos federais, a ausência, nos autos, de recibos dos cachês supostamente pagos, o desconhecimento dos reais valores de mercado pagos às empresas indicadas para participarem do evento e a contratação por inexigibilidade de licitação em desacordo com o art. 25, inciso III, da Lei 8.666/1993, tendo em vista que as informações constantes do processo indicam que a empresa contratada não era representante exclusiva das bandas ou artistas indicados. 
 (...) 
15.Tais elementos demonstram a ocorrência de pagamento à empresa contratada com recursos da conta específica do Convênio 482/2008, entretanto, não há como se afirmar que os valores pagos à empresa individual Marcos Correia Valdevino foram utilizados na realização do objeto pactuado, tampouco demonstram o nexo de causalidade entre as verbas repassadas e o fim a que elas se destinavam. 
33.3.1.9.	No que se refere à responsabilidade, essa deve ser imputada ao Sr. Walter Ramos de Araujo Junior (CPF: XXX.640.323-XX) , ex-Prefeito, tendo a obrigação de observar as disposições da Lei 8.666/1993, no tocante à inexigibilidade de licitação, e da Lei 4320/1964 e demais normas pertinentes, em relação à correta liquidação das despesas.
33.3.1.10.	Desse modo, deve ser realizada a citação do responsável. O valor da citação tem por base o montante destinado ao pagamento dos itens, de R$ 272.100,00 ao todo, aplicada a proporcionalidade da parcela federal devida (95,9%) , resultando em um valor de débito igual a R$ 260.943,90, abatidos valores eventualmente restituídos aos cofres públicos a título de devolução de recursos.
33.3.1.11.	Do exposto, evidencia-se que não houve a comprovação da boa e regular gestão dos recursos, restando caracterizada a ocorrência de dano aos cofres da União e ensejando a citação do responsável.'
Portanto, conforme visto, não há espaço para a questão da razoabilidade, da proporcionalidade ou mesmo do formalismo moderado. 
A respeito da suscitada necessidade de eventualmente se envolver terceiros particulares contratados, o caso em questão não se aplica, uma vez que o contrato firmado com a entidade convenente não estabelece a obrigação da empresa contratada de apresentar e guardar notas fiscais e recibos dos pagamentos efetuados às bandas e artistas. 
Além disso, o art. 174, do Código Tributário Nacional dispõe que "a ação para a cobrança do crédito tributário prescreve em cinco anos, contados da data da sua constituição definitiva", enquanto o art. 195, parágrafo único, estabelece que "os livros obrigatórios de escrituração comercial e fiscal e os comprovantes dos lançamentos neles efetuados serão conservados até que ocorra a prescrição dos créditos tributários decorrentes das operações a que se refiram".
Assim, a empresa contratada não tem qualquer obrigação contratual ou legal de apresentar e guardar as notas fiscais emitidas por um prazo superior a cinco anos, o que já ocorreu, tendo em vista que o último pagamento foi realizado em 2009. Não tendo como se lhe exigir provas que pudessem comprovar a correta execução financeira do objeto do convênio, não deve ser responsabilizada no presente processo.
Nesse sentido é o Voto do Exmo. Ministro Relator Marcos Bemquerer, que fundamentou o Acórdão 10047/2015-TCU-Segunda Câmara:
'28. Quanto à empresa MR Promoções e Eventos, penso que não se deve imputar à sociedade empresária responsabilidade pelo débito apurado nestes autos, porque a obrigação de comprovar a aplicação de recursos públicos no objeto pactuado é do administrador público, haja vista o ônus decorrente das normas mencionadas no item 25 supra de comprovar o correto emprego das verbas federais percebidas, mediante a apresentação de documentos que atestem, de modo claro, os gastos e o correspondente liame de causalidade entre as despesas efetuadas e os recursos recebidos.  
29. Como bem assentou a unidade técnica, 'não havendo previsão contratual de que a empresa deveria entregar à Prefeitura de Palmeirina as notas fiscais e recibos dos pagamentos efetuados às bandas e não havendo mais a obrigação legal de a empresa guardar os documentos fiscais após cinco anos do fato, concluiu-se que seu direito de defesa resta prejudicado.'
Por fim, reste evidente, acerca da mantença da irregularidade que consta na Cláusula Terceira, inciso II, alínea "ll" (idêntica à alínea "nn") , do Termo de Convênio as seguintes exigências (com destaques) :
'll) apresentar na prestação de contas, quando da contratação de artistas, consagrados, enquadrados na hipótese de inexigibilidade prevista no inciso III do art. 25 da Lei 8.666/1992, atualizada, por meio de intermediários ou representantes, cópia do contrato de exclusividade dos artistas com o empresário contratado, registrado em cartório, sob pena de glosa dos valores envolvidos. Ressalta-se que o contrato de exclusividade difere da autorização que confere exclusividade apenas para os dias correspondentes à apresentação dos artistas e que é restrita à localidade do evento, conforme dispõe o Acórdão 96/2008-TCU-Plenário do TCU.'
Observa-se, dessa forma, que o responsável, ao assinar o termo de convênio, tinha conhecimento de que não poderia contratar bandas e/ou artistas por meio de intermediários que não fossem seus efetivos representantes, sob pena de glosa dos recursos. 
Mesmo na ocorrência desta irregularidade, poder-se-ia afastar o débito caso se pudesse comprovar o nexo de causalidade entre os recursos transferidos e as despesas efetuadas, o que se daria por meio de documentos que comprovassem que a empresa intermediária contratada indevidamente por inexigibilidade efetivamente pagou os cachês declarados a bandas e/ou artistas. Como não estão presentes nos autos documentos nesse sentido, não há como aquiescer à argumentação apresentada.
Desse modo, os argumentos apresentados devem ser rejeitados.
iii. Da prescrição da pretensão punitiva
Vale ressaltar que a pretensão punitiva do TCU, conforme Acórdão 1441/2016-TCU-Plenário, Relator Benjamin Zymler, que uniformizou a jurisprudência acerca dessa questão, subordina-se ao prazo geral de prescrição indicado no art. 205 do Código Civil, que é de dez anos, contado da data de ocorrência da irregularidade sancionada, nos termos do art. 189 do Código Civil, sendo este prazo interrompido pelo ato que ordenar a citação, a audiência ou a oitiva da responsável.
No caso em exame, ocorreu a prescrição, uma vez que a irregularidade sancionada ocorreu em 22/9/2009 e o ato de ordenação da citação ocorreu em 30/1/2022 (peça 112) .
CONCLUSÃO
	Em face da análise promovida no Exame Técnico retro, propõe-se rejeitar as alegações de defesa apresentadas pelo responsável Sr. Walter Ramos de Araujo Junior (CPF: XXX.640.323-XX) , uma vez que não foram suficientes para sanar as irregularidades a ele atribuídas e nem afastar o débito imputado.
Ademais, inexistem nos autos elementos que demonstrem a boa-fé do responsável e/ou a ocorrência de outras excludentes de culpabilidade. 
Desse modo, devem suas contas, desde logo, serem julgadas irregulares, nos termos do art. 202, § 6º, do Regimento Interno/TCU, procedendo-se à condenação do responsável em débito.
PROPOSTA DE ENCAMINHAMENTO
Diante do exposto, submetemos os autos à consideração superior, propondo ao Tribunal:
a)  rejeitar as alegações de defesa apresentadas pelo responsável Sr. Walter Ramos de Araujo Junior (CPF: XXX.640.323-XX) ;
b)  julgar irregulares as contas do Sr. Walter Ramos de Araujo Junior (CPF: XXX.640.323-XX) , nos termos dos arts. 1º, inciso I, 16, inciso III, alínea "c", da Lei 8.443/1992, c/c os arts. 1º, inciso I, 209, inciso III, do Regimento Interno do TCU, condenando-o ao pagamento da quantia a seguir especificada, com fundamento no art. 19, caput, da Lei 8.443/1992 c/c art. 210 do Regimento Interno do TCU, com a fixação do prazo de 15 (quinze) dias, a contar da notificação, para que comprove, perante o Tribunal (art. 23, inciso III, alínea "a", da LO/TCU c/c art. 214, inciso III, alínea "a", do RI/TCU) , o recolhimento da dívida aos cofres do Tesouro Nacional, atualizada monetariamente e acrescida dos juros de mora, calculados a partir da data discriminada até a data do recolhimento, na forma prevista na legislação em vigor, abatendo-se, na oportunidade, os valores eventualmente já ressarcidos:
Débito relativo às Irregularidades 1 e 2:
	Data de ocorrência
	Valor histórico (R$) 

	22/9/2009
	149.124,50

Valor atualizado do débito (com juros) em 18/8/2022: R$ 394.833,47 (peça 123) 
Débito relativo à Irregularidade 3:
	Data de ocorrência
	Valor histórico (R$) 

	22/9/2009
	260.943,90

Valor atualizado do débito (com juros) em 18/8/2022: R$ 690.895,12 (peça 124) 
c)  autorizar, desde logo, a cobrança judicial das dívidas, caso não atendida a notificação, na forma do disposto no art. 28, inciso II, da Lei 8.443/1992;
d)  autorizar também, desde logo, se requerido, com fundamento no art. 26, da Lei 8.443, de 1992, c/c o art. 217, §§ 1º e 2º do Regimento Interno do TCU, o parcelamento da dívida em até 36 parcelas, incidindo, sobre cada parcela, corrigida monetariamente, os correspondentes acréscimos legais, fixando-lhe o prazo de quinze dias, a contar do recebimento das notificações, para comprovar, perante o Tribunal, o recolhimento da primeira parcela, e de trinta dias, a contar da parcela anterior, para comprovar os recolhimentos das demais parcelas, devendo incidir, sobre cada valor mensal, atualizado monetariamente, os juros de mora devidos, no caso do débito, na forma prevista na legislação em vigor, alertando os responsáveis de que a falta de comprovação do recolhimento de qualquer parcela importará o vencimento antecipado do saldo devedor, nos termos do § 2º do art. 217 do Regimento Interno deste Tribunal;
e)  enviar cópia do Acórdão a ser prolatado à Procuradoria da República no Estado do Ceará, nos termos do § 3º do art. 16 da Lei 8.443/1992, c/c o § 7º do art. 209 do RI/TCU, para adoção das medidas cabíveis; informando-lhe que o inteiro teor da deliberação pode ser consultado no endereço http://www.tcu.gov.br/acordaos, além de esclarecer que, caso requerido, o TCU poderá fornecer, sem custos, as correspondentes cópias, de forma impressa
f)  enviar cópia do Acórdão que vier a ser proferido ao Ministério do Turismo e ao responsável, para ciência, informando que a presente deliberação, acompanhada do Relatório e do Voto que a fundamentam, está disponível para a consulta no endereço www.tcu.gov.br/acordaos, além de esclarecer que, caso requerido, o TCU poderá fornecer, sem custos, as correspondentes cópias, de forma impressa;
 informar à Procuradoria da República no Estado do Ceará que, nos termos do parágrafo único do art. 62 da Resolução TCU 259/2014, os procuradores e membros do Ministério Público credenciados nesta Corte podem acessar os presentes autos de forma eletrônica e automática, ressalvados apenas os casos de eventuais peças classificadas como sigilosas, as quais requerem solicitação formal."
É o Relatório.

Catarina Fernandes Freitas (28844/OAB-CE)

Procurador Júlio Marcelo de Oliveira

TOMADA DE CONTAS ESPECIAL. CONVÊNIO. MINISTÉRIO DO TURISMO. NÃO COMPROVAÇÃO PARCIAL DA EXECUÇÃO FÍSICA E FINANCEIRA DO OBJETO. NÃO APRESENTAÇÃO DE PAGAMENTO DE CACHÊS A ARTISTAS. CITAÇÃO. ACOLHIMENTO PARCIAL DAS ALEGAÇÕES DE DEFESA. NÃO OCORRÊNCIA DE PRESCRIÇÃO. DÉBITO. MULTA.

TOMADA DE CONTAS ESPECIAL (TCE)

Cuidam os autos de tomada de contas especial instaurada pelo Ministério do Turismo em desfavor de Walter Ramos de Araujo Junior, na condição de prefeito do município de São Gonçalo do Amarante/CE, no período de 1º/1/2009 a 31/12/2012. O objeto da contenda é o Convênio 683/2009, celebrado para a realização do evento festivo intitulado São João Gonçalo 2009, no valor de R$ 625.400,00 e com vigência de 15/7/2009 a 22/11/2009.
O fundamento para a instauração da TCE foi a não comprovação de parte da execução física e financeira do objeto, além da execução de serviços não contemplados no plano de trabalho. Na fase interna, o Ministério do Turismo instaurou a TCE em 12/3/2018 e, no relatório do tomador de contas, concluiu por haver prejuízo no valor original de R$ 149.184,52 (peças 83 e 99) .
No âmbito do TCU, após regular instrução e trâmite do feito, promoveu-se a citação do responsável imputando-lhe as condutas de: a) não apresentar imagens ou outros documentos que provassem a execução de serviços previstos no plano de trabalho e pagos com recursos do convênio; b)  não comprovar, para outros serviços, o nexo de causalidade entre os recursos transferidos e as despesas efetuadas; e c) não apresentar notas fiscais e recibos emitidos em nome das bandas e cantores e assinados por seus representantes legais (peça 109) .
Devidamente citado, o responsável apresentou suas alegações de defesa (peça 118 e 119) . A Unidade de Auditoria Especializada em Tomada de Contas Especial - AudTCE, por ocasião de seu exame, refutou todos os argumentos apresentados e, acompanhada pelo corpo diretivo da Unidade e pelo MPTCU, propôs o julgamento pela irregularidade das contas, imputando-lhe débito no valor histórico de R$ 410.068,40. Com relação à multa, tendo em vista que a instrução dos autos se deu em momento anterior à publicação da Resolução TCU 344/2022, a Unidade entendeu que estaria prescrita a pretensão punitiva do TCU, à luz da prescrição decenal nos termos definidos no paradigmático Acórdão 1441/2016-TCU-Plenário (peça 125) .
Manifesto concordância parcial com os pareceres e, por conseguinte, incorporo seus fundamentos às minhas razões de decidir naqueles pontos em que não houver conflito.
Em sede de alegações de defesa, Walter Ramos de Araujo Junior argui, em apertada síntese, que: a) teria ocorrido a prescrição das pretensões punitiva e ressarcitória do TCU, à luz da jurisprudência do STF; b) as condutas não poderiam ser a ele imputadas, vez que não seria responsável por nenhum dano ao patrimônio público; c) os documentos relativos à comprovação da execução físico-financeira do evento deveriam ser aceitos, pois só guardariam falhas formais; d) a comprovação de pagamento de cachês aos artistas deveria ter sua análise contextualizada e modulada às circunstâncias da época, aplicando-se os princípios da razoabilidade e da proporcionalidade (peça 118) .
Quanto à prescrição, apesar de os pareceres constantes dos autos precederem a edição da Resolução TCU 344/2022, a AudTCE já efetuou cuidadosa análise dos marcos interruptivos, a qual anuo, tendo por base a tese firmada pelo STF no RE 636.886, no sentido de que as pretensões sancionatória e ressarcitória do TCU se sujeitam ao prazo prescricional de 5 anos previsto na Lei 9.873/1999: 
2010: Apresentação da Prestação de Contas (peça 15) ;
2011 (14/4/2011) : Notificação Ofício 1044/2011-MTur (peça 54) ;
2014 (24/3/2014) : Nota Técnica de Reanálise 355/2014 (peça 55) ;
2016: Nota Técnica de Reanálise Financeira 755/2016 (peça 56) ;
2017: Parecer Financeiro 924/2017 (peça 74) ;
2018: Registro de inadimplência e autorização para instaurar TCE (peça 81) ;
2020: Relatório do Tomador de Contas 466/2020 (peça 99) ;
2022: Citação do responsável (peça 117) .
Analisando a sequência de eventos processuais enumerados, a partir do termo inicial da contagem e com a incidência dos marcos que têm o condão de interromper a prescrição da ação punitiva desta Corte, nos termos dos art. 4º e 5º da Resolução TCU 344/2022, não ocorreu a prescrição quinquenal. Ressalto que também não ocorreu a prescrição intercorrente a que se refere o art. 8º do mesmo normativo, permanecendo hígida tanto a pretensão sancionatória quanto a ressarcitória a cargo do TCU.
Verifico ainda que o convenente não comprovou devidamente a divulgação do evento em televisão regional, como prescrito no plano de trabalho e verificado no parecer à peça 63. Ademais, no termo de referência do edital promovido pela Prefeitura Municipal, constam serviços que não fazem parte do plano de trabalho aprovado, sendo eles: mídia de outdoor, confecção de cartazes, panfletos, camisas e faixas. Ainda, os serviços do termo de referência relativos aos itens 5 a 8 do plano de trabalho são diferentes, em quantidade e valor, quando comparados ao plano de trabalho aprovado. Tais irregularidades demandam a glosa de R$ 149.124,50 em recurso federais repassados (peça 109, p. 5) .
Ainda no que tange às alegações do Prefeito acerca de sua conduta quanto às irregularidades aqui em apuração, observo que significativa parte da documentação contida na prestação de contas conta com sua lavra. Considerando ainda o pequeno porte no município, não há como dissociar a atuação do gestor máximo em relevante evento para aquela localidade. Com efeito, na condição de gestor dos recursos e signatário do convênio, tem por obrigação, prevista no art. 66 do Decreto 93.872/1986, comprovar o seu bom e regular emprego, bem como os resultados alcançados. Nesse mesmo sentido, a jurisprudência do TCU, exemplificada a seguir em enunciados selecionados:
"A responsabilidade do prefeito na execução de convênio advém da sua condição de signatário do ajuste, que o faz garantidor da correta aplicação dos recursos. Assim, mesmo que não pratique atos referentes à execução, deve adotar providências para que esta ocorra dentro dos parâmetros legais, sob pena de responder por culpa in eligendo ou culpa in vigilando." Acórdão 2059/2015-TCU-Plenário, Relator: Benjamin Zymler.
"É de responsabilidade pessoal do gestor do município, e não da pessoa jurídica convenente, a restituição de valores recebidos mediante convênio, quando o objeto não é atingido a contento ou quando não há prestação de contas." Acórdão 1418/2009-TCU-Plenário, Relator: Raimundo Carreiro.
Ademais, a AudTCE afirma que não há nos autos elementos indicativos da responsabilidade de membros da comissão de licitação ou outros servidores municipais, não havendo, portanto, substituição de responsabilidade ou elo de solidariedade a justificar a inclusão de outros atores.
Não posso também acolher as alegações de que essas falhas seriam meramente formais, haja vista haver orientação expressa nesse mesmo sentido no plano de trabalho do convênio, conforme apontado no parecer lançado à peça 63:
"O termo de convênio assinado, estabelece em sua cláusula segunda, parágrafo primeiro que 'Os ajustes realizados no Projeto, objeto deste Convênio, durante a sua execução, integrarão o Plano de Trabalho, desde que submetidos e aprovados previamente pela autoridade competente do CONCEDENTE.'
Esse mesmo termo determina em sua cláusula décima sexta, que: 'É vedada a utilização dos recursos repassados pelo CONCEDENTE e os da contrapartida oferecida, em finalidade diversa da estabelecida no Plano de Trabalho aprovado, devendo o Convênio ser executado em estrita observância às suas Cláusulas e às normas pertinentes (...) ."
Por fim, a AudTCE aduz que ocorreu a contratação de bandas, por meio de intermediário, porém sem comprovação de que os pagamentos realizados com recursos do convênio foram, pelo menos parcialmente, repassados às atrações artísticas ou a seus representantes legais. Assim, deveriam ser apresentadas notas fiscais e recibos emitidos em nome das bandas e artistas, assinados por seus representantes legais, sendo que essa representação ou exclusividade deveria ser registrada em cartório. Isso resultaria em débito no importe de R$ 260.943,90.
Noto que esse indício de irregularidade não foi apresentado na fase interna da TCE, sendo levantado somente no TCU. Essa obrigação somente se tornou explícita com a edição da Portaria do Ministério do Turismo 153/2009 (art. 17, §2º) em 6/10/2009, portanto, em data posterior à da assinatura do termo do Convênio 683/2009, ocorrida em 15/9/2009. 
O Tribunal já entendeu que, em convênio para a realização de evento celebrado antes da edição da mencionada Portaria, não se exige a apresentação de notas fiscais ou recibos emitidos diretamente pelo artista ou por seu representante, haja vista que não era exigência prevista nos ajustes ou normativos da época. Assim se decidiu no Acórdão 5.938/2021-1ª Câmara.
Dessa forma, à luz da jurisprudência do TCU, e uma vez que não há dúvida quanto à efetiva execução física do objeto conveniado, considero afastada essa parcela do débito.
Feitas essas observações, considero que os demais pontos questionados foram adequadamente analisados e refutados pela Unidade Instrutiva, não tendo qualquer acréscimo a fazer em relação a eles.
Ante o exposto, VOTO pela adoção da minuta de acórdão que submeto a este Colegiado.
TCU, Sala das Sessões, em 28 de fevereiro de 2023.
JORGE OLIVEIRA 
Relator